【裁判字號】    92,簡上,124
【裁判日期】    921009
【裁判案由】    清償借款
【裁判全文】
臺灣士林地方法院民事判決  九十二年度簡上字第一二四號
    上  訴  人  丙○○
    被  上訴人  甲○○  籍設臺.
                乙○○  籍設同.
右當事人間請求清償借款事件，上訴人對於中華民國九十二年三月二十日本院內湖簡
易庭九十二年度湖簡字第六五號第一審宣示判決筆錄提起上訴，本院業於民國九十二
年九月二十五日辯論終結，判決如左：
    主      文
原判決關於駁回上訴人後開第二項之訴部分，並訴訟費用之裁判均廢棄。
被上訴人應連帶給付上訴人如附表所示之違約金。
其餘上訴駁回。
第一、二審訴訟費用，由被上訴人連帶負擔十分之七，餘由上訴人負擔。
    事      實
甲、上訴人方面：
  一、聲明：
    (一)原判決不利於上訴人之部分廢棄。
    (二)右廢棄部分，被上訴人應連帶給付上訴人新臺幣（以下同）十一萬九千四百四
      十四元，及自民國（以下同）八十九年五月二十五日起至清償日止，按週年利
      率百分之二十計算之利息，暨按週年利率百分之十六計算之違約金。
  二、陳述：除與原審宣示判決筆錄所載者相同茲予引用外，補稱：
    (一)利息與違約金性質不同，於借款期間只收取利息，而未收取違約金，而違約金
      以保障債務履行為目的，於債務人不履行債務時，債權人除得請求原來之給付
      外，尚得請求違約金。本件違約金之支付乃兩造於借款時依自由意識所約定，
      基於私法自治與契約自由原則，不得將之與利息合併計算，而謂上訴人就超過
      週年利率百分之二十部分無請求權。
    (二)本件兩造約定懲罰性違約金之計算方式為每逾一日每萬元給付三十元，亦即以
      週年利率百分之一百零八計算違約金，法院得依民法第二百五十二條規定予以
      酌減，茲上訴人已自行減低至週年利率百分之十六。
    (三)被上訴人按月扣薪返還上訴人之金額，經抵充利息及違約金後，本金三十五萬
      元全數未清償。
  三、證據：援用原審之立證方法。
乙、被上訴人方面：
    被上訴人未於言詞辯論期日到場，亦未提出書狀作何聲明或陳述。
    理      由
甲、程序方面：
一、本件被上訴人經合法通知，未於言詞辯論期日到場，核無民事訴訟法第三百八十
    六條所列各款之情形，爰依上訴人聲請，由其一造辯論而為判決。
二、復按，訴之變更或追加，非經他造同意，不得為之，但擴張或減縮應受判決事項
    之聲明者，不在此限，民事訴訟法第四百三十六條之一第三項、第四百四十六條
    第一項、二百五十五條第一項第三款分別定有明文。經查，本件上訴人於上訴理
    由狀所載上訴聲明原為：「原判決廢棄。被上訴人應連帶給付上訴人新臺幣三十
    五萬元及自八十九年五月二十五日起至清償日止按年息百分之二十計算之利息及
    年息百分之十六計算之違約金，嗣於本院九十二年九月二十五日言詞辯論期日當
    庭減縮如事實欄所示，核屬不變更訴訟標的而為減縮應受判決事項之聲明，揆諸
    前揭法條規定意旨，應准上訴人為上開聲明之減縮。
乙、實體方面：
一、本件上訴人起訴主張：被上訴人二人於八十八年十一月二十六日向上訴人借款三
    十五萬元，約定清償期限為八十九年五月二十五日，並按週年利率百分之二十計
    付利息，每逾一日每萬元應給付三十元違約金，被上訴人二人負連帶清償責任，
    詎被上訴人屆期未予清償，上訴人自八十九年九月六日起至九十二年二月六日止
    ，按月扣除被上訴人薪資三分之一即九千五百二十元，共扣除二十八萬五千六百
    元，經抵充違約金及利息後，本金部分仍全數未清償，爰依消費借貸之法律關係
    ，訴請被上訴人連帶給付三十五萬元及自八十九年五月二十五日起至清償日止，
    按週年利率百分之二十計算之利息（其中二十三萬零五百五十六元及自九十二年
    二月七日起至清償日止，按週年利率百分之二十計算之利息部分，經原審判命被
    上訴人連帶給付，未經被上訴人聲明不服，業已確定。上訴人上訴請求被上訴人
    應再連帶給付上訴人十一萬九千四百四十四元，及自八十九年五月二十五日起至
    清償日止，按週年利率百分之二十計算之利息），及每逾一日每萬元三十元計算
    之違約金（上訴後減縮請求為其中十一萬九千四百四十四元按週年利率百分之十
    六計算之違約金）等語。被上訴人未於言詞辯論期日到場，亦未提出書狀作何聲
    明或陳述。
二、本件上訴人主張被上訴人於八十八年十一月二十六日向上訴人借款三十五萬元，
    約定清償期限為八十九年五月二十五日，利息按週年利率百分之二十計算，違約
    金以每逾一日每萬元計付三十元，被上訴人負連帶清償責任之事實，業據上訴人
    提出借款契約書影本一件為證（參見原審卷宗第五頁），且被上訴人未到場爭執
    ，上訴人此部分之主張自堪信為真實。
三、茲所應審究者厥為：上訴人就利息及違約金合計超過週年利率百分之二十部分有
    無請求權？兩造約定之違約金數額是否過高？被上訴人提出之給付經抵充後，未
    清償之本金、利息及違約金尚餘若干？分述如下：
  (一)按「約定利率，超過週年百分之二十者，債權人對於超過部分之利息，無請求權
    」，「債權人除前條限定之利息外，不得以折扣或其他方法，巧取利益」，民法
    第二百零五條、第二百零六條定有明文。復按，當事人得約定債務人不履行債務
    時，應支付違約金，民法第二百五十條第一項定有明文，是違約金契約係在確保
    債務之履行，如債務履行，債務人即可免給付義務，而約定之違約金額過高者，
    法院得酌減至相當之數額，民法第二百五十二條亦定有明文。再利息係原本債權
    之收益，依原本數額及債權人不能使用原本之期間，按一定比率計算之金錢或其
    他代替物，是利息係基於原本所生之收益，於每經過一定期間，債權人即得按期
    具體請求債務人履行給付利息之債務，與債務人履行債務與否無涉，而約定之利
    率超過週年百分之二十者，依民法第二百零五條之規定，債權人對於超過部分之
    利息，無請求權，且依同法第二百零六條之規定，債權人除前條限定之利息外，
    不得以折扣或其他方法，巧取利益。由以上之說明可知，違約金與利息無論在性
    質及目的均迥不相同，而現行民法對於過高之違約金及超過之約定利率之效力規
    定亦不相同，更無所謂違約金之約定係以利息之約定為前提之規定或習慣（最高
    法院八十七年度臺上字第八○二號判決要旨參照），是以，違約金不論為懲罰性
    或損害賠償之性質，均與利息之性質不同，約定之違約金額過高者，法院固得依
    民法第二百五十二條規定，減至相當之數額，惟不受民法第二百零五條規定之限
    制，不得以利息與違約金合計超過年息百分之二十，即謂其超過部分無請求權（
    最高法院八十二年度臺上字第七一○號、八十四年度臺上字第一六三二號判決要
    旨參照）。經查，本件兩造約定借款利息按週年利率百分之二十計算，違約金以
    每逾一日每萬元計付三十元等情，已如前述，其利息部分既未超過民法第二百零
    五條之上限，縱使利息與違約金合計超過週年利率百分之二十，亦不得謂上訴人
    就違約金部分無請求權。
  (二)第按，「約定之違約金額過高者，法院得減至相當之數額」，民法第二百五十二
    條定有明文，且違約金之核減，法院本得依職權為之，原無待當事人之主張。至
    於是否相當，即須依一般客觀事實、社會經濟狀況、當事人所受損害，及債權人
    可得享受之一切利益，以為斟酌之標準（最高法院七十九年臺上字第一九一五號
    判例、八十三年度臺上字第三○一五號判決要旨參照）。如前所述，本件兩造約
    定每逾一日每萬元計付三十元違約金，相當於週年利率百分之一百零九點五，上
    訴人於上訴聲明雖已自行減縮為以週年利率百分之十六計算之違約金，然審酌兩
    造約定利息以週年利率百分之二十計算，違約金另行加計，遠高於現今金融市場
    利率水準，上訴人得獲取之利益已屬豐厚，茲上訴人縱然減縮請求以週年利率百
    分十六計算之違約金，仍屬過高，本院認應將違約金酌減至以週年利率百分之三
    計算，始稱允適。
  (三)末按，「清償人所提出之給付，應先抵充費用，次充利息，次充原本」，民法第
    三百二十三條前段定有明文。至於違約金之性質則與利息不同，民法既無違約金
    儘先抵充之規定，其抵充之順序，應在原本之後，從而除當事人另有特別約定外
    ，債權人尚難以違約金優先於原本抵充而受清償（最高法院八十年度臺上字第三
    九○號判決要旨參照）。經查，本件被上訴人自八十九年九月六日起至九十二年
    二月六日止按月扣除薪資三分之一即九千五百二十元清償系爭借款，共計扣除二
    十八萬五千六百元之事實，為兩造所不爭執，應先抵充利息、次充本金，如有餘
    額始抵充違約金，經核算先抵充自八十九年五月二十五日起至九十二年九月六日
    止之利息後，餘額十一萬九千四百四十四元抵充本金，經抵充後尚欠本金二十三
    萬零五百五十六元未予清償（計算式詳如原審宣示判決筆錄附表所示），至於違
    約金部分，已無餘額可供抵充。上訴人主張被上訴人提出之給付，應優先抵充利
    息及違約金云云，於法尚有未合，即無足採。
四、綜上所述，被上訴人向上訴人借款三十五萬元，已清償二十八萬五千六百元，經
    抵充自八十九年五月二十五日起至九十二年九月六日止之利息及本金後，尚餘本
    金二十三萬零五百五十六元未清償，既經認定，已如前述，則上訴人依消費借貸
    之法律關係，訴請被上訴人連帶返還借款二十三萬零五百五十六元，及自九十二
    年九月七日起至清償日止，按週年利率百分之二十計算之約定利息，暨其中十一
    萬九千四百四十四元自民國八十九年五月二十五日起至清償日止，按週年利率百
    分之三計算之之違約金，即屬有據，為有理由，應予准許；至逾此範圍之請求，
    則非正當，應予駁回。原審判決就上開應准許之違約金部分為上訴人敗訴之判決
    ，尚有未洽，上訴意旨就此部分指摘原判決不當，求予廢棄改判，於週年利率百
    分之三計付之違約金範圍內，為有理由；至於上開應駁回之部分，原審為上訴人
    敗訴之判決（原審宣示判決筆錄主文欄漏載原告其餘之訴駁回），核無違誤，上
    訴意旨就此部分指摘原判決不當，求予廢棄改判，為無理由，應駁回其上訴。
五、本件判決基礎已臻明確，原告其餘之攻擊防禦方法及訴訟資料經本院斟酌後，核
    與判決不生影響，無逐一論述之必要，併予敘明。
六、據上論結，本件上訴為一部有理由、一部無理由，依民事訴訟法第四百三十六條
    之一第三項、第四百四十九條第一項、第四百五十條、第七十九條但書、第八十
    五條第二項、第四百六十三條、第三百九十條第二項、第三百九十二條，判決如
    主文。
附表：
┌────────────┬──────────┬───────────┐
│違約金計算基準（新臺幣）│違約金起算日（民國）│違約金計算方式        │
├────────────┼──────────┼───────────┤
│十一萬九千四百四十四元  │八十九年五月二十五日│按週年利率百分之三計算│
│                        │起至清償日止        │                      │
└────────────┴──────────┴───────────┘
中      華      民      國    九十二    年      十      月       九     日
                            臺灣士林地方法院民事第二庭
~B審判長法官  李玉卿
~B法      官  陳梅欽
~B法      官  陳玉曆
右為正本係照原本作成。
本判決不得上訴。
中      華      民      國    九十二    年      十      月       十三   日
~B法院書記官  謝金宏


司法院資訊處製作；財團法人民間司法改革基金會備份。
